臺灣嘉義地方法院民事判決　　　　　　　 96年度訴字第542號
原　　　告　辛○○
訴訟代理人　庚○○
　　　　　　陳偉展律師
　　　　　　蔡碧仲律師
被　　　告　丑○○
　　　　　　子○○
　　　　　　　　　　　17號
　　　　　　己○○
　　　　　　癸○○
　　　　　　乙○○
　　　　　　丁○○
　　　　　　丙○○
兼前列三人
訴訟代理人　戊○○
　　　　　　壬○○
前九人共同
訴訟代理人　甲○○
上列當事人間塗銷抵押權登記事件，經本院94年度簡上字第115
號廢棄發回，於民國96年11月27日辯論終結，本院判決如下：
　　主      文
被告應將原告所有坐落嘉義市○○段四二地號土地上，於民國十
年四月十九日第三四０六號收件，以被告共同被繼承人周景文為
權利人，權利價值台幣陸仟參佰伍拾元，存續期間至民國十二年
十月十五日止之抵押權設定登記辦理塗銷登記。
訴訟費用由被告連帶負擔。
    事實及理由
一、原告起訴主張：
（一）系爭土地為原告所有，其上有被告之共同被繼承人周景文
      ，於民國10年4月19日完成登記，所設定之台幣（下同）
      6,350元之抵押權（下稱系爭抵押權），然系爭抵押權所
      擔保債權之清償期為12年10月15日，自該日之翌日起，至
      今已逾80年，請求權以最長之時效期間15年為計算，至多
      於27年10月15日即已罹於時效而消滅，而原抵押權人（或
      繼承人）並未於系爭抵押債權時效完成後5年除斥期間內
      行使系爭抵押權，則依民法第880條第1項之規定，系爭抵
      押權即已消滅。
（二）抵押權人周景文於日據時期昭和14年5月25日以戶主身分
      死亡，因周景文並無法定之男子直系卑親屬繼承人，由其
      養女賴周淑登記為繼承戶主。依據當時繼承習慣，其非指
      定繼承人即為選定繼承人，二者必居其一，否則戶籍機關
      斷不能准其登記為戶主。指定或選定戶主繼承人者，應併
      就其財產而繼承（前司法行政部50.4.8.台50函參字第205
      5號函參照）。從而抵押權人周景文之遺產，包括本件設
      定抵押權之擔保債權，以認戶主繼承人賴周淑有繼承權。
      賴周淑又於93年2月23日死亡。被告等九人為賴周淑之繼
      承人（為抵押權人周景文之再轉繼承人）。又抵押權登記
      對於土地客觀交換價值恆有負面影響，影響原告所有權之
      完整，自屬對所有權之妨害，爰本於民法第767條中段所
      有權人物上請求權之法律關係，請求被告等於辦理繼承登
      記後，塗銷系爭抵押權等語。
二、被告則抗辯：
（一）依最高法院80年台上字第2122號判決所載「日據時期關於
      台灣人民親屬繼承事件，不適用日本民法之規定，應適用
      當時台灣之習慣。而依當時台灣之習慣，關於財產繼承，
      分為戶主因喪失戶主身分而開始之家產繼承及家族死亡開
      始之私產繼承。」、「關於家產繼承，其法定繼承人以直
      系血親卑親屬為限，女子無繼承權；但如經親屬協議選定
      ，亦得繼承家產」、「關於私產繼承，其法定順位為：直
      系血親卑親屬、配偶、直系尊親屬、戶主。得繼承私產之
      直系血親卑親屬並不以男子為限」等情觀之，亦可知戶主
      繼承就私產繼承而言，其繼承順位係列於直系血親卑親屬
      、配偶、直系親尊親屬之末。是則，本見被告先祖周景文
      死亡之後，周淑（即周叔）雖登載為戶主，但當時尚有其
      他多人位列為直系血親卑親屬之人得為家產繼承，原告僅
      列周淑之繼承人為被告，其當事人不適格。
（二）原告早於71年6月間承繼系爭土地所有權，其對於承繼原
      因究竟為贈與或買賣，其等主張均含混其詞，不相一致。
      更因渠置物權登記之公示力及公信力於事外達20餘年而不
      顧，直到94年5月23日才提起本案訴訟請求，其間是否存
      有放任權利睡著，已不受權利保護之必要及不具備權利行
      使之誠信原則之虞？被上訴人以民法第767條「所有權妨
      害除去請求權」為訴訟標的法律關係之請求權基礎，是否
      適用於「請求他項權利人塗銷已為物權合法登記」容或有
      所疑慮。又系爭抵押權登記至今已逾80年，其間權利人與
      義務人各有轉手登記情事，是否曾有請求返還債權之中斷
      時效事由未定，原告不得逕聲請塗銷登記；且欠債還債為
      千古以來不變的道理，豈有欠債不還還動輒付諸訴訟之理
      等語，爰聲請駁回原告之訴。
三、本院之判斷：
（一）兩造不爭執之事實：
1、原告辛○○為系爭座落嘉義市○○段42地號（重測前為湖子
   內段464地號）土地之所有權人。
2、系爭土地於民國10年4月19日曾設定抵押權予權利人周景文，
   存續期限至12年10月15日止，權利價值舊台幣六仟三佰伍拾
   圓正。
3、抵押權人周景文於民國28年（日據時期昭和14年）5月25日以
   戶主身分死亡，其養女賴周淑登記為繼承戶主。
（二）兩造之爭執點：
1、本件僅列被告等人為被告是否為當事人適格？
2、原告得否行使其民法767條請求塗銷抵押權登記？
（三）經查，原告主張：本件抵押權人周景文於28年5月25日以
      戶主身分死亡時，依據當時之戶籍記載，其並無兒子，長
      女、次女均未記載，三女洪周玉鳳於24年1月11日死亡，
      四女方周雪琴於25年1月18日死亡，其螟蛉子周國興於15
      年7月15日死亡，周進由於9年2月26日終止收養、周龍波
      於24年2月28日死亡，而由唯一尚存之養女賴周淑於28 年
      5月25日即周景文死亡日相續為戶主，有原告所提出之繼
      承系統表及被繼承人周景文日據時期除戶謄本記載養女周
      淑「昭和拾四年五月貳拾五日戶主相續」等語為憑，且為
      被告所不爭執，是抵押權人周景文之戶主身份，係為其養
      女賴周淑所繼承一情應可認定。
（四）按日據時期關於台灣人民親屬繼承事件，不適用日本民法
      之規定，應適用當時台灣之習慣，而依當時台灣之習慣，
      關於財產繼承，日據時代台灣人之財產繼承，分為家產繼
      承與私產繼承兩種，家產者為與家有不可分之關係之財產
      ，私產係指家屬之特有財產，與家完全分離，戶主所有之
      財產，除有特別事由存在外，屬於家產，家產繼承因戶主
      死亡而開始，繼承戶主權者亦同時繼承前戶主之財產，私
      產繼承則因家屬之死亡而開始一情，有台灣民事習慣調查
      報告第416頁、417頁所載之台灣日據時期昭和五年再抗民
      字第4號裁定及昭和11年上民字第199號判決可參（見本院
      94年度簡上字第115號卷（二）第61頁），是本件抵押權
      人周景文既為戶主，則其財產除有特別事由存在外，均屬
      於家產，應由相續為戶主賴周淑所繼承，系爭抵押權自應
      一併由賴周淑所繼承，而繼承人賴周淑係於93 年2月23日
      死亡，其繼承關係自應適用我國民法之規定，由其直系卑
      親屬加以繼承，而本件被告9人依法即是賴周淑之繼承人
      ，有原告所提出繼承系統表及戶籍謄本可稽，是原告列被
      告九人並無何當事人不適格之處。至於被告之前所抗辯：
      原告漏列之「方氏冰心」一人云云，經查，姑不論並無任
      何證據顯示其仍在世，然而「方氏冰心」為周景文四女周
      雪琴之養女，有原告所提出之戶籍謄本可稽，是對本件屬
      於家產之抵押權並無繼承權，自無庸將其列為被告，被告
      此部分抗辯難認有理由。
（五）又被告雖抗辯：本件是否曾有請求返還債權之中斷時效事
      由未定，及原告是否有放任權利睡著云云，然查請求權消
      滅時效期間經過後，債權固不當然消滅而僅生抗辯權發生
      之效果，但時效期間是否有中斷時效進行之事由，則應由
      債權人負舉證責任，被告僅泛言是否曾中斷時效尚待查證
      云云，但未據舉證以實其說，本院自無從為被告有利之認
      定。又「已登記不動產所有人之回復請求權，無民法第一
      百二十五條消滅時效規定之適用。」，大法官解釋釋字第
      107號著有解釋可循，是本件系爭土地既經登記為原告所
      有，其回復請求權自無消滅時效規定之適用，被告此部分
      之抗辯，亦難認為有理由。
（六）末按抵押權所擔保之債權請求權已逾15年而消滅，如抵押
      權人於消滅時效完成後，5年間不實行其抵押權，其抵押
      權亦消滅，民法第125條、第128條前段、第880條分別定
      有明文。查本件抵押權所擔保債權之清償期為12年10月15
      日之事實，有土地登記簿謄本可參，且為被告所不爭執，
      ，則自該清償期之翌日即12年10月16日起算，以時效期間
      15年為計算，系爭抵押權所擔保之債權請求權應至遲已於
      27年10月15日即已罹於時效，而系爭抵押權亦因於消滅時
      效完成後5年內未行使，而應於32年10月15日消滅，故
      本件抵押權人周景文於28年5月25日死亡時，其抵押權當
      時尚未消滅，而由賴周淑繼承，惟賴周淑於93年2月23 日
      死亡時，系爭抵押權業已消滅，被告等人自無從再繼承系
      爭抵押權，然按所有人對於妨害其所有權者，得請求除去
      之，民法第767條中段定有明文，系爭抵押權既已消滅，
      而依社會一般交易習慣，抵押權登記對於土地客觀交換價
      值恆有負面影響，影響原告所有權之完整，自屬對所有權
      之妨害，而被告等人既為原抵押權人周景文之繼承人，從
      而，原告依據上開規定，請求被告等人就系爭土地上之抵
      押權辦理塗銷登記，為有理由，應予准許。至於被告辯稱
      ：債權人不因時效消滅而當然負有塗銷抵押權登記之義務
      ，及所有權排除請求權並不包括時效消滅之塗銷登記云云
      ，依法無據，顯不足採。
四、本件事證已臻明確，兩造其餘攻擊、防禦方法及所提證據，
    核與本判決結論無影響，爰不逐一論列，併此敘明。
五、據上結論，本件原告之訴為有理由，依民事訴訟法第85條第
    2項，判決如主文。
中　　華　　民　　國　　96　　年　　12　　月　　11　　日
                  民二庭法　官　黃明展
以上正本係照原本作成
如對本判決上訴須於判決送達後20日內向本院提出上訴狀
中　　華　　民　　國　　96　　年　　12　　月　　11　　日
                        書記官　陳昭煌
